最高法院刑事判決　　　　　　九十四年度台上字第五０三八號
　　上　訴　人　乙○○
　　　　　　　　　　　　巷26.
　　　　　　　　甲○○
上列上訴人等因強盜案件，不服台灣高等法院高雄分院中華民國
九十四年五月二十四日第二審更審判決（九十四年度上更(二)字第
六六號，起訴案號：台灣屏東地方法院檢察署九十一年度偵字第
二九九二號），提起上訴，本院判決如下：
    主  文
原判決撤銷，發回台灣高等法院高雄分院。
　　理  由
本件原判決認定：上訴人乙○○、甲○○於民國九十一年五月十
三日下午十時許，由甲○○駕駛九Ｍ－九一四一號自小客車搭載
乙○○、楊世榮（經判處有期徒刑六年確定）、朱文顯（經判決
無罪確定），至屏東縣潮州鎮○○路一七七號林政富（經判決無
罪確定）經營之檳榔店，找林政富未遇，乃駕車離去，適遇洪明
傑駕駛ＶＮ－一三六五號小貨車欲至林政富處收取托運之檳榔，
兩車相會，乙○○竟臨時起意，提議強取洪明傑載運之檳榔，甲
○○、楊世榮當場默示同意，三人乃共同基於意圖為自己不法所
有之強盜犯意聯絡，甲○○即調轉行車方向，尾隨洪明傑駕駛之
小貨車，伺機行動。嗣洪明傑駕車至潮州鎮○○路八十號卓昭篇
住處前停車，未將小貨車鑰匙取下，逕自下車收取托運之檳榔，
甲○○見狀，於約三十公尺外停車，讓乙○○、楊世榮下車後，
載送無犯意聯絡之朱文顯離去。乙○○乃戴上帽子及口罩，並攜
帶楊世榮所有金屬材質可做為兇器之玩具手槍（缺槍管）一支，
楊世榮亦戴上口罩及手套，快步往該小貨車走去，見洪明傑手抱
檳榔走近貨車，乙○○即由小貨車旁竄出，持該玩具手槍指向洪
明傑胸、腹部，距離約三十公分，並口出「幹」（台語）叫罵聲
，致洪明傑心生畏懼而不能抵抗，楊世榮藉機進入小貨車駕駛座
，乙○○再將玩具槍交由楊世榮持以指向洪明傑，自己亦進入小
貨車副駕駛座，由楊世榮駕駛離開現場，以此強暴手段，強取洪
明傑之小貨車及車上檳榔約三十餘件。得手後，乙○○、楊世榮
將檳榔載往潮州鎮○○路四三一之一號藏放，再將洪明傑之小貨
車駛至屏東縣新埤鄉打鐵村天后宮旁空地棄置。至同年五月二十
八日下午四時三十分許，乙○○、楊世榮、甲○○分別在屏東六
愛醫院七０二、七０三號病房及醫院門口前為警查獲，警員再至
潮州鎮光輪三巷二十六號二樓乙○○房間內，扣得上開玩具手槍
等情。因而撤銷第一審關於乙○○、甲○○部分之科刑判決，改
判論乙○○、甲○○以共同意圖為自己不法之所有，結夥三人以
上，攜帶兇器，以強暴致使不能抗拒，而取他人之物罪，均累犯
，各處有期徒刑柒年陸月，並諭知扣案之玩具手槍壹支沒收。固
非無見。
惟查：(一)、原判決認定：上訴人乙○○提議強取被害人洪明傑載
運之檳榔，上訴人甲○○、楊世榮默示同意，甲○○即調轉行車
方向，尾隨被害人之小貨車至卓昭篇住處附近，於距小貨車約三
十公尺外停車，讓乙○○、楊世榮二人下車後，載送無犯意聯絡
之朱文顯離去等情。並說明：「乙○○於車內臨時提議強盜之際
，甲○○雖未立即明言表示同意，惟觀其『隨即調轉車輛方向，
由後尾隨被害人車輛至卓昭篇住處附近，將乙○○、楊世榮放下
，著手遂行其等犯行』等舉止，足以認定甲○○已藉此默示同意
並參與本案犯行」、「足徵甲○○辯稱：伊停車讓乙○○、楊世
榮下車後，即開車駛離現場一節，並非子虛……甲○○於乙○○
、楊世榮著手實施強盜犯行時，已駕駛車輛離開現場，但甲○○
駕車尾隨被害人之小貨車，並在離小貨車停車處三十公尺附近停
車，讓乙○○、楊世榮下車強盜，其有犯意聯絡及行為分擔，仍
屬共同正犯」等語（見原判決第七、八頁）。惟正犯與從犯之區
別，係以其主觀之犯意及客觀之犯行為標準，凡以自己犯罪之意
思而參與犯罪，無論其所參與者是否犯罪構成要件之行為，皆為
正犯；其以幫助他人犯罪之意思而參與犯罪，其所參與者，如係
犯罪構成要件之行為，亦為正犯，如係犯罪構成要件以外之行為
，則為從犯。又刑法上之強盜罪，以施用強暴、脅迫等手段而奪
取或使人交付財物為構成要件，並以實施強暴、脅迫等行為，作
為判斷強盜著手之標準。依原判決認定之事實，甲○○僅在乙○
○、楊世榮著手實施強盜犯行前，駕車尾隨洪明傑之小貨車，並
在離小貨車停車處三十公尺附近停車，讓乙○○、楊世榮下車強
盜。如果無訛，則甲○○並未參與強盜罪構成要件之行為，而甲
○○於乙○○提議強盜後，隨即調轉車輛方向，由後尾隨被害人
之小貨車至卓昭篇住處附近，讓乙○○、楊世榮二人下車強盜等
舉動，固得採為不利甲○○之認定，但甲○○究以自己犯罪之意
思參與，抑以幫助他人犯罪之意思為之，原判決並未詳為勾稽、
剖析明白，遽論甲○○以共同正犯，自嫌速斷，有理由不備之違
誤。另原判決理由謂：甲○○參與駕車尾隨被害人及「伺機接應
」之行為，並非單純同謀共同正犯……云云（見原判決第十二頁
）。惟甲○○究有何「伺機接應」之行為，原判決並未敘及，而
檢察官提起第二審上訴時即指稱：甲○○除開車載運乙○○、楊
世榮至現場讓其下車外，並於強盜後再度開車載著朱文顯去接應
乙○○與楊世榮等語（見上訴書第五頁反面），究竟甲○○曾否
於乙○○、楊世榮強盜得手後開車前往接應？若屬肯定，則連同
此部分行為綜合研判，是否足以彰顯其係以自己犯罪之意思參與
本件強盜犯行？此部分事實，既與判斷甲○○之主觀犯意及參與
程度攸關，基於公平正義之維護，自有詳查釐清之必要，原審未
予究明，遽行判決，於法亦有未洽。(二)、刑法分則或刑法特別法
中規定之結夥二人或三人以上之犯罪，以在場共同實施或在場參
與分擔實施犯罪之人為限。原判決既認定甲○○停車讓乙○○、
楊世榮下車後，即開車駛離現場。如果無訛，如何能謂甲○○係
在場參與分擔實施強盜犯行之人，而與結夥三人以上之要件相符
，原判決未詳加論述，遽認乙○○、甲○○所犯強盜罪有結夥三
人以上之加重情形，自嫌判決理由不備。(三)、原判決謂：乙○○
所持供強盜所用之玩具手槍（缺槍管）雖不能射擊，無殺傷力，
但該手槍係金屬材質，質地堅硬，持之行兇客觀上足以傷人，自
屬兇器，有該玩具手槍扣案可證云云。但核閱原審九十四年五月
十日審判筆錄，審判長對於上開玩具手槍是否屬於兇器並未詳為
調查，由上訴人、辯護人與檢察官就此為辯論，而第一審固曾當
庭勘驗該手槍並予拍照附卷（見第一審卷第一三０、一三八頁）
，惟筆錄上並未記載該手槍之材質，從卷附照片加以觀察，亦無
從判斷該手槍是否係金屬材質及質地是否堅硬，此部分事實仍欠
明瞭，原審未予究明，遽論上訴人等以攜帶兇器強盜罪，本院無
從為其適用法律當否之判斷，同有未合。(四)、刑法上之共同正犯
，雖應就全部結果負其責任，但科刑時仍應審酌刑法第五十七條
各款情狀，為各被告量刑輕重之標準，並非必須科以同一之刑。
依原判決認定之事實，乙○○、甲○○之犯罪情節，明顯輕重有
別，原判決量處同一之刑，又未說明其二人應受相同刑罰評價之
理由，難謂與罪刑相當原則無違。(五)、檢察官起訴乙○○犯刑法
第三百三十條第一項之加重強盜罪及槍砲彈藥刀械管制條例第十
二條第四項之持有子彈罪，並認二罪應分論併罰。其中持有子彈
部分，業經原審法院上訴審撤銷第一審之科刑判決，改判諭知乙
○○被訴持有子彈部分無罪確定，原判決主文未將該部分剔除，
仍將第一審關於乙○○部分之判決全部撤銷，併有可議。以上或
為上訴意旨所指摘，或為本院得依職權調查之事項，應認仍有撤
銷發回之原因。
據上論結，應依刑事訴訟法第三百九十七條、第四百零一條，判
決如主文。
中　　華　　民　　國　九十四　年　　九　　月　　九　　日
                      最高法院刑事第七庭
                          審判長法官  林　增　福
                                法官  邵　燕　玲
                                法官  張　清　埤
                                法官  陳　世　雄
                                法官  洪　昌　宏
      本件正本證明與原本無異
                                      書  記  官
中　　華　　民　　國　九十四　年　　九　　月　 十四　 日
                                                      Ｌ
